ACORDAO-COMPLETO-2268264

ACÓRDÃO 597/2019 ATA 2/2019 - SEGUNDA CÂMARA

VISTOS, relatados e discutidos estes autos referentes à Tomada de Contas Especial instaurada pelo Ministério do Esporte em nome do Sr. Décio Paulo Bonilha Munhoz, ex-Prefeito do Município de Cascavel/CE, no período de 2009/2012, em razão da falta de apresentação da documentação exigida para a prestação de contas do Convênio 61.202/2010 (Siafi 738419) , cujo objeto era o desenvolvimento de atividades recreativas e de lazer, em um núcleo para crianças, adolescentes, jovens, adultos, idosos e portadores de deficiência.
ACORDAM os Ministros do Tribunal de Contas da União, reunidos em sessão da 2ª Câmara, ante as razões expostas pelo Relator, em:
9.1. julgar, com fundamento nos arts. 1º, inciso I, 16, inciso III, alínea c, 19, caput, e 23, inciso III, da Lei 8.443/1992, irregulares as contas do Sr. Décio Paulo Bonilha Munhoz, condenando-o ao pagamento da quantia de R$ 177.964,00 (cento e setenta e sete mil, novecentos e sessenta e quatro reais) , com a fixação do prazo de quinze dias, a contar da notificação, para que comprove, perante o Tribunal (artigo 214, inciso III, alínea a do Regimento Interno/TCU) , o recolhimento da dívida ao Tesouro Nacional, atualizada monetariamente e acrescida dos juros de mora, calculados a partir de 04/01/2011, até a data do efetivo recolhimento, na forma prevista na legislação em vigor, abatendo-se, na oportunidade, o valor de R$ 96.753,23 (noventa e seis mil, setecentos e cinquenta e três reais e vinte e três centavos) , já ressarcido em 06/06/2012, nos termos do Enunciado 128 da Súmula de Jurisprudência do TCU;
9.2. aplicar ao Sr. Décio Paulo Bonilha Munhoz a multa prevista no art. 57 da Lei 8.443/1992, no valor de R$ 14.000,00 (quatorze mil reais) , fixando-lhe o prazo de 15 (quinze) dias, a contar da notificação, para que comprove, perante o Tribunal, o recolhimento da dívida aos cofres do Tesouro Nacional (art. 214, inciso III, alínea a, do Regimento Interno/TCU) , atualizada monetariamente desde a data deste Acórdão até a data do efetivo recolhimento, se for paga após o vencimento, na forma da legislação em vigor;
9.3. autorizar, caso requerido, nos termos do art. 26 da Lei 8.443/1992, o parcelamento das dívidas em até 36 (trinta e seis) parcelas mensais e sucessivas, sobre as quais incidirão os correspondentes acréscimos legais (débito: atualização monetária e juros; multa: atualização monetária) , esclarecendo ao responsável que a falta de pagamento de qualquer parcela importará no vencimento antecipado do saldo devedor (art. 217, § 2º, do Regimento Interno/TCU) , sem prejuízo das demais medidas legais;   
9.4. autorizar, desde logo, a cobrança judicial das dívidas a que se refere este Acórdão, caso não atendida a notificação, nos termos do art. 28, inciso II, da Lei 8.443/1992;
9.5. remeter cópia deste Acórdão à Procuradoria da República no Estado do Ceará, com fundamento no  § 7º do art. 209 do Regimento Interno/TCU.

Tomada de Contas Especial instaurada pelo Ministério do Esporte em nome do ex-Prefeito, em razão da falta de apresentação da documentação exigida para a prestação de contas de convênio cujo objeto era o desenvolvimento de atividades recreativas e de lazer, em um núcleo para crianças, adolescentes, jovens, adultos, idosos e portadores de deficiência.

Segunda Câmara

Município de Cascavel/CE.

3. Responsável: Decio Paulo Bonilha Munhoz (XXX.971.540-XX).

13.1. Ministros presentes: Ana Arraes (Presidente), Augusto Nardes e Raimundo Carreiro.
13.2. Ministros-Substitutos presentes: Marcos Bemquerer Costa (Relator) e André Luís de Carvalho.

ACORDAO-COMPLETO-2382382

Acórdão 12534/2019 - Segunda Câmara

ACORDAO-COMPLETO-2352451

Acórdão 3318/2019 - Segunda Câmara

ACORDAO-COMPLETO-2488149

Acórdão de Relação 9611/2021 - Segunda Câmara

Acórdão de Relação

ACORDAO-COMPLETO-2404225

Acórdão 4402/2020 - Segunda Câmara

ACORDAO-COMPLETO-2389952

Acórdão 452/2020 - Segunda Câmara

MARCOS BEMQUERER

Trata-se da Tomada de Contas Especial instaurada pelo Ministério do Esporte em nome do Sr. Décio Paulo Bonilha Munhoz, ex-Prefeito do Município de Cascavel/CE, no período de 2009/2012, em razão da falta de apresentação da documentação exigida para a prestação de contas do Convênio 61.202/2010 (Siafi 738419) , cujo objeto era o desenvolvimento de atividades recreativas e de lazer, em um núcleo para crianças, adolescentes, jovens, adultos, idosos e portadores de deficiência.
2.	Nos termos pactuados, o montante do ajuste era de R$ 194.044,00, dos quais R$ 177.964,00 ficaram a cargo da União e o restante de R$ 16.080,00 de contrapartida do convenente (peça 1, p. 113) . Os recursos federais foram liberados e depositados na conta corrente 33.523-1 da agência 1039-1 do Banco do Brasil S/A, em parcela única, mediante as ordens bancárias 2010OB805571, no valor de R$ 164.866,00 e 2010OB805570, no valor de e R$ 13.098,00, ambas emitidas em 31/12/2010 (peça 1, p. 241 a 243) .
3.	A vigência da mencionada avença estendeu-se de 30/06/2010 a 1º/03/2012 (peça 1, p. 147) , com mais trinta dias de prazo para apresentação da prestação de contas final (peça 1, p. 113) . 
4.	Em 12/4/2011, o Sr. Décio Paulo Bonilha Munhoz foi informando pelo Ministério do Esporte, por meio do Oficio 220/2011/DPSEL/SNDEL/ME, da existência de pendências na prestação de contas do ajuste em tela, acerca da documentação que deveria ser encaminhada para comprovação da adequada implementação do objeto pactuado, com reiteração, posteriormente, por meio do Ofício 307/2011 - DPSEL/SNDEL/ME (peça 1, p. 163 a 165) .
5.	 O concedente então examinou a documentação parcial constante do Siconv e concluiu pela impossibilidade de se aferir a regular aplicação dos recursos públicos no objeto pactuado. Quanto à quantificação do dano, concluiu-se que totalizava R$ 81.210,77, a valor original, sob responsabilidade do Sr. Décio Paulo Bonilha Munhoz, ex-Prefeito Municipal de Cascavel/CE. O referido valor foi registrado na conta "Diversos Responsáveis", conforme Nota de Lançamento 2014NL000608 (peça 2, p. 138) .
6.	Diante de tais apurações, o órgão concedente deu prosseguimento a esta Tomada de Contas Especial, havendo a Secretaria Federal de Controle Interno certificado a irregularidade das contas (peça 2, p. 174) e a autoridade ministerial manifestado a sua ciência sobre esse certificado (peça 2, p. 182) .
7.	Na instrução da peça 4, a Secex/CE ponderou que, embora o prazo para prestação de contas final do referido ajuste tenha adentrado a gestão de 2013-2016, a prefeita sucessora, Sra. Francisca Ivonete Mateus Pereira, adotou as medidas legais visando ao resguardo do erário, promovendo a Ação Ordinária de Impropriedade Administrativa contra seu antecessor, e concluiu pela responsabilidade apenas do Sr. Décio Paulo Bonilha Munhoz, propondo sua citação para que recolhesse o valor do débito apurado, com os acréscimos legais, e/ou apresentasse alegações de defesa pela não comprovação da boa e regular aplicação dos recursos federais repassados ao Município de Cascavel/CE, mediante o Convênio 61.202/2010. 
8.	Após ser devidamente citado (peças 7 a 10) , o aludido responsável apresentou suas alegações de defesa (peça 15) acompanhada de vasta documentação (peças 16 a 28 e 30 a 33) , tendo sido tais elementos analisados pelo Auditor Federal de Controle Externo da Secex/CE, consoante trecho a seguir reproduzido, com alguns ajustes de forma, da instrução da peça 34: 
"EXAME TÉCNICO
21.	Regularmente citado (Ofício TCU 1289 de 10/6/2015, peça 7) , o responsável apresentou suas alegações de defesa junto às peças 15-20.
22.	Em suas preliminares de defesa, alegou ilegitimidade passiva, visto que no Município vigia a descentralização dos atos administrativos, objeto da Lei Municipal 1088/2012,  que teria embasado a prática de atos pelos secretários/servidores municipais por ele nominados (Macell Fernandes Franco, Heberson Santiago de Souza, Lerson Fernando dos Santos Maia, Evilásio Martins Vieira, Antônio Clementino dos Santos Filho, Nívea Maria Gondim de Lima e Liduína Ferreira dos Santos) que teriam assumido também a condição de ordenadores de despesa (peça 15, p. 1-2) .
23.	Defendeu tal prática como base para execução do princípio da segregação de função. Segundo ele, 'as funções são preparadas de modo a permitir que cada um possa responder por seus atos, na medida de suas responsabilidades, sendo próprio mesmo, do exercício do cargo público ou função pública, que o agente responda por seus atos, administrativa, civil e criminalmente' (peça 15, p. 2) . Em função disto, entende que ele não poderia responder por atos de que não participou.
24.	Ainda na esteira da responsabilidade dos atos praticados por delegação, trouxe à colação entendimento do STF (AP 447/RS, Relator Min. Carlos Ayres Brito, Julgamento 18/2/2009, Tribunal Pleno, DJE 099, de 29/5/2009) , no sentido de que a mera subordinação hierárquica dos secretários não pode significar a automática responsabilização criminal do prefeito. Ainda de acordo com o Tribunal Supremo, haveria que se comprovar o vínculo subjetivo ou psicológico entre o Prefeito e o Secretário para a caracterização do concurso de pessoas (peça 15, p. 3) .
25.	No mérito, declarou que os recursos foram devidamente aplicados, conforme se comprova dos documentos apresentados e ainda do DVD que atestaria as ações da Secretaria de Educação na execução do projeto (peça 15, p. 4 e peças 16-20) . 
26.	Ao final, declarou terem sido dirimidos os questionamentos suscitados, solicitando que fosse reconhecida a falta de responsabilidade de sua parte e arquivado os presentes autos. 
27.	Consoante descrição contida na peça 1, p. 11, o objeto do convênio consistia no funcionamento de Núcleos de Esporte Recreativo e de Lazer, com atividades sistemáticas e eventos, para todas as faixas etárias e pessoas com deficiências. As atividades deveriam ser realizadas por 12 meses, em 2 (dois) núcleos, atendendo a 800 pessoas (peça 1, p. 47) .
28.	Asseverou-se que as contas foram rejeitadas em face da falta de documentação que deveria ser apresentada pelo responsável para balizar o exame por parte do órgão concedente. Compulsando os autos, nota-se que a autoridade concedente, por diversas oportunidades, solicitou regularização das pendências relativas à execução do convênio, tendo o esforço sido considerado infrutífero, consoante pareceres emitidos (peça 1, p. 167; p. 189; p. 197-199; p. 201-203 e p. 211) .
29.	Não obstante, o responsável enviou para análise extensa documentação com vista a corroborar a execução do convênio (peças 15 a 28) : licitações realizadas, nota fiscais, pagamentos, lista dos bens tombados, relatório fotográfico, extratos bancários e relação de supostos beneficiários das ações desenvolvidas. Tal documentação se contradiz aos pareceres emitidos acima dirigidos ao responsável, visando à regularização das pendências à época da execução do ajuste (peça 1, p. 167; p. 189; p. 197-199; p. 201-203 e p. 211) .
30.	Em suas alegações de defesa, asseverou o responsável ilegitimidade passiva face à delegação de competência ao seu secretariado. Nesse sentido, entende este Tribunal que a responsabilidade primária pela gestão das finanças públicas municipais cabe ao prefeito municipal. Muito - e de certa forma compreensível e até aconselhável - os serviços devem ser descentralizados, o que não implica a desoneração da responsabilidade inerente aos cargos ocupados, daí porque os atos de delegação não eximem o agente delegante de vir a ser sancionado. De acordo com a jurisprudência consolidada (Acórdão 296/2011-TCU-Segunda Câmara, 1190/2009-Plenário, 1715/2008-Plenário, 3765/2011 1ª Câmara, 2603/2011-Plenário) , há responsabilidade solidária entre os gestores públicos e os efetivos responsáveis pelos atos praticados, eis que os primeiros têm o dever de selecionar bem os seus prepostos e, uma vez eleitos (culpa in eligendo) , a responsabilidade sob eles não cessa, devendo o delegante supervisionar-lhes os atos praticados, sob pena de responder com eles (culpa in vigilando) . Portanto, não se entendem aplicáveis ao presente caso os entendimentos colacionados do STF e TCU pelo responsável.
31.	Quanto ao rol probatório (item 29 acima) , impende destacar que a documentação não veio acompanhada dos esclarecimentos devidos. Apresentou-se como meros gastos públicos de autorizações realizadas, à semelhança dos gastos com materiais de consumo constante da peça 15, p. 12-16. Portanto, desconexos e pouco capazes de evidenciar as ações que deveriam ser desenvolvidas em comparação com aquelas que não foram realizadas, como é caso das cifras representativas das ações cujos valores retornaram ao erário (peça 1, p. 283) .
[...]
33.	Entende-se por oportuno indagar à instituição financeira que razões levaram a movimentação dos recursos conveniados que não por meio de cheque nominativo, como observado no quadro acima. Ademais, solicitar do Banco do Brasil os nomes dos beneficiários das transferências acima indicadas, acompanhados das fitas de caixa e das guias de depósito dos destinatários nos momentos em que as transações ocorreram (grifo nosso) . 
34.	Válido lembrar sobre o assunto que o Tribunal entende necessária a movimentação de recursos da conta corrente específica do convênio mediante transferências nominalmente identificadas, eis que são requisitos à comprovação do nexo de causalidade da execução financeira do convênio (Acórdão 2464/2013-TCU-Plenário) , sendo a emissão de cheque nominativo condição essencial à comprovação da regular aplicação dos recursos transferidos (Acórdão TCU 3712/2008 - 1ª. Câmara) .
35.	No que pese o relatório fotográfico (peças 25 a 28) , o Tribunal entende que a apresentação de fotografia e declarações desacompanhadas de provas mais consistentes são insuficientes para comprovar a regularidade da aplicação dos recursos públicos transferidos por meio de convênio, porque, embora possam eventualmente, demonstrar a realização do objeto, não revelam, efetivamente, a origem dos recursos aplicados (Acórdão TCU 3882 - 2ª. Câmara) . Assim, as fotografias requerem que sejam cotejadas às ações desenvolvidas pelo ajuste, bem assim o alcance efetivo do objeto conveniado. No caso, pouco se sabe quais ações efetivamente foram desenvolvidas. Como se disse anteriormente, o gestor não se preocupou em explicá-las, mas somente em trazer aos autos documentação pouca esclarecedora.
36.	Por último, consta dos autos informação da abertura de inquérito policial 0464/2012-4/SR/DPF/CE, por parte da Superintendência de Polícia Federal no Ceará, relativo ao convênio em tela, em que o órgão repassador apresenta informações solicitadas em relação à execução do ajuste (peça 1, p. 235) .
37.	Diante do exposto, considerando que as informações não dão margens para se concluir acerca da regularidade da execução do objeto conveniado, sendo contraditórias as informações prestadas pelo responsável e as solicitações de regularização de pendências oriundas do órgão repassador, propõe-se a realização de diligências nos moldes a seguir propostos:
	a) à Superintendência do Banco do Brasil no Estado do Ceará, para que esclareça as movimentações, objeto do Quadro 01, relativa ao Convênio 61202/2010 (Siafi 738419) , (Ag. 1039-1, c/c 33.523-1) , em que se aponte a realização de pagamentos sem a realização de cheque nominativo aos beneficiários. Ademais, sejam ainda identificados os nomes dos beneficiários das transferências acima indicadas (Quadro 01) , disponibilizando para exame as fitas de caixa e as guias de depósito dos destinatários nos momentos em que as transações ocorreram;
	b) à Superintendência de Polícia Federal do Ceará, para que informe acerca das conclusões do Inquérito Policial 0464/2012-4/SR/DPF/CE, relativo ao Convênio 61202/2010 (Siafi 738419) .
[...] 
PROPOSTA DE ENCAMINHAMENTO
39.	Diante do exposto, submetemos os autos à consideração superior, propondo, com fundamento no art. 11 da Lei 8.443/92 e no art. 157, § 1º, do Regimento Interno do TCU, a realização de diligências a seguir propostas:
	a) à Superintendência do Banco do Banco no Estado do Ceará, para que esclareça as movimentações, objeto do Quadro 01, relativa ao Convênio 61202/2010 (Siafi 738419) , (Ag. 1039-1, c/c 33.523-1) , onde se apontam a realização de pagamentos sem a realização de cheque nominativo aos beneficiários. Ademais, sejam ainda identificados os nomes dos beneficiários das transferências acima indicadas (Quadro 01) disponibilizando para exame as fitas de caixa e as guias de depósito dos destinatários nos momentos em que as transações ocorreram.
Quadro 01: Extrato da Conta Corrente do Convênio 61202/2010
	Data
	Natureza
	Documento
	Valor (R$) 

	29.6.2011
	Aviso de Débito
	102064
	25.228,62

	6.7.2011
	Aviso de Débito
	102070
	11.685,12

	15.7.2011
	Emissão de DOC
	738419
	1.180,00

	22.7.2011
	Transferência de saldo
	102073
	7.478,92

	2.8.2011
	Aviso de Débito
	102076
	19.450,22

	19.9.2011
	Aviso de Débito
	102094
	10.320,00

	25.10.2011
	Aviso de Débito
	102101
	10.320,00

	9.11.2011
	Aviso de Débito
	102105
	10.320,00

	7.12.2011
	Transferência de saldo
	102113
	10.320,00

	12.12.2011
	Aviso de Débito
	102117
	12.067,76

	12.01.2012
	Transferências de saldo
	102132
	10.320,00

	8.2.2012
	Aviso de Débito
	102139
	10.320,00

	27.3.2012
	Transferência on line
	550700000018037
	10.320,00

	b) à Superintendência de Polícia Federal do Ceará, para que informe acerca das conclusões do Inquérito Policial 0464/2012-4/SR/DPF/CE, relativo ao 61202/2010 (Siafi 738419) ."
9.	O corpo diretivo da Secex/CE discordou desse encaminhamento, consoante,  trecho a seguir transcrito, com os ajustes de forma pertinentes, do parecer que constitui a peça 35 destes autos:
"EXAME TÉCNICO
28.	Na última instrução (peça 34) , o auditor, ao analisar as alegações de defesa apresentadas pelo responsável, não acatou as justificativas apresentadas e considerou os documentos apresentados insuficientes para comprovar a boa e regular aplicação dos recursos. Analise essa com a qual concordo e que deve ser considerada em conjunto com os demais argumentos a seguir expostos para embasar as razões de decidir dessa Corte.
29.	No entanto, tendo em vista que o exame das despesas realizadas a débito da conta específica do convênio, conforme se observou nos extratos bancários, não foram realizadas por cheques nominativos e vieram desacompanhadas de documentos que permitissem a identificação dos destinatários dos recursos, o auditor propõe a realização de diligência ao Banco do Brasil para esclarecer a realização dos pagamentos, solicitando ainda o envio de documentos que identifiquem os credores das despesas realizadas.
30.	Além disso, tendo o auditor identificado a existência de inquérito policial aberto na Superintendência da Polícia Federal no Estado do Ceará tratando sobre o ajuste em tela, propôs a realização de diligência àquele órgão solicitando informações sobre as conclusões do inquérito.
31.	Conforme já salientado no início desse pronunciamento, com as devidas vênias, divirjo da proposta alvitrada pelo auditor uma vez que entendo que este processo já se encontra pronto para uma decisão de mérito e as medidas saneadoras sugeridas não trarão qualquer informação relevante para o deslinde dos autos.
32.	Não é demais lembrar que a motivação do débito ora analisado se deu pela não comprovação da boa e regular aplicação dos recursos do convênio tendo em vista a insuficiência da documentação inserida no Siconv, bem como da apresentada em resposta à citação, para comprovar a execução física do objeto do convênio. Decorre dessa constatação a impossibilidade de se estabelecer o necessário liame entre valores federais repassados e as despesas que teriam sido realizadas para consecução do objeto.
33.	É cediço que a comprovação da boa e regular aplicação de bens e valores públicos é dever de todos aqueles a quem sejam confiados recursos federais, por força do disposto nos art. 37, caput, e 70, parágrafo único, da Constituição Federal de 1988 e do art. 93 do Decreto-lei 200/1967.
34.	Ante o caráter indispensável da documentação em referência para demonstrar o nexo causal entre os recursos federais repassados e a despesa realizada, resta configurada ofensa às regras legais e princípios basilares da administração pública, uma vez que, em última análise, o gestor deixou de comprovar o efetivo emprego dos recursos postos sob sua responsabilidade em banefício da sociedade.
35.	Esse quadro autoriza a presunção legal do dano ao Erário, conforme entendimento uniforme da jurisprudência desta Corte de Contas (Acórdãos 161/2015-2ªC, 3683/2014-2ªC, 1199/2014-Plenário e 1413/2014-2ª Câmara, dentre muitos outros) .
36.	Dessa forma não cabe ao TCU diligenciar outros órgãos com vistas a obter informações que possam estabelecer o nexo de causalidade na aplicação dos recursos, sendo esta uma obrigação do gestor, que deveria ter sido exercida no momento oportuno, quando do encaminhamento da prestação de contas, quando instado pelo órgão concedente, ou quando da apresentação de suas alegações de defesa.
37.	Além disso, mesmo com a apresentação dos documentos propostos em diligência, ainda assim não seria possível o estabelecimento do necessário nexo de causalidade financeiro, uma vez que muitos outros documentos necessários a comprovação da execução física do objeto não foram carreados aos autos.
PROPOSTA DE ENCAMINHAMENTO
40.	Do exposto, submete-se os autos à consideração superior, propondo:
	I - rejeitar as alegações de defesa apresentadas pelo Sr. Decio Paulo Bonilha Munhoz (CPF XXX.971.540-XX) ;
	II - com fundamento nos art. 1º, inciso I; 16, inciso III, alínea c; 19; e 23, inciso III, alínea a, da Lei 8.443/1992, julgar irregulares as contas do Sr. Décio Paulo Bonilha Munhoz (CPF XXX.971.540-XX) , condenando-o ao pagamento dos valores abaixo discriminados, fixando-lhe o prazo de 15 (quinze) dias, a contar da notificação, para comprovar, perante o Tribunal (art. 214, inciso III, alínea a, do Regimento Interno) , o recolhimento da dívida aos cofres do Tesouro Nacional, atualizada monetariamente e acrescida dos juros de mora, calculados a partir das datas especificadas, até a data do efetivo recolhimento, na forma prevista na legislação em vigor:
	Tipo 
	Data
	Valor (R$) 

	D
	4/1/2011
	177.964,00

	C
	6/6/2012
	96.753,23

	III - aplicar ao responsável ainda a multa prevista no art. 57 da Lei 8.443/1992, fixando-lhe o prazo de 15 (quinze) dias, a contar da notificação, para comprovar, perante o Tribunal (art. 214, inciso III, alínea a, do Regimento Interno) , o recolhimento da referida quantia aos cofres do Tesouro Nacional, atualizada desde a data do presente Acórdão até a do efetivo pagamento, caso quitada após o vencimento, na forma da legislação em vigor;
	IV - autorizar, desde logo, nos termos do art. 28, inciso II, da Lei 8.443/1992, a cobrança judicial das dívidas caso não atendidas as notificações;
	V - autorizar desde já, caso requerido pelo responsável, o pagamento das dívidas em até 36 parcelas mensais e consecutivas, nos termos do art. 26 da Lei 8.443/1992 c/c o art. 217 do Regimento Interno, fixando-lhe o prazo de quinze dias, a contar do recebimento da notificação, para comprovar perante o Tribunal o recolhimento da primeira parcela, e de trinta dias, a contar da parcela anterior, para comprovar o recolhimento das demais parcelas, devendo incidir sobre cada valor mensal, atualizado monetariamente, os acréscimos legais, na forma prevista na legislação em vigor; esclarecendo ainda ao responsável que a falta de pagamento de qualquer parcela importará no vencimento antecipado do saldo devedor (§ 2º do art. 217 do Regimento Interno do Tribunal) , sem prejuízo das demais medidas legais;
	VI - encaminhar cópia da deliberação que vier a ser proferida, bem como do relatório e do voto que a fundamentarem, ao Procurador-Chefe da Procuradoria da República no Estado do Ceará, nos termos do § 3º do art. 16 da Lei 8.443/1992 c/c o § 7º do art. 209 do Regimento Interno do TCU, para adoção das medidas que entender cabíveis."
10.	O Ministério Público junto ao TCU (peça 36) , representado pelo Procurador Marinus Eduardo De Vries Marsico, manifestou sua concordância com o encaminhamento sugerido pelo dirigente da Secex/CE, no sentido de "rejeitar as alegações de defesa e julgar irregulares as contas do responsável, condenando-o em débito e aplicando-lhe multa, autorizando-se, ademais, a cobrança judicial e o recolhimento parcelado das dívidas."
11.	Após os autos terem sido remetidos ao meu gabinete, o Sr. Décio Paulo Bonilha Munhoz anexou novos documentos (peças 43 a 48) , a título de complementação dos elementos de defesa inicialmente apresentados.
	É o Relatório.

Alanna Castelo Branco Alencar (OAB/CE 6.854)  e Lyanna Magalhães Castelo Branco (OAB/CE 17.841)

Procurador Marinus Eduardo De Vries Marsico.

TOMADA DE CONTAS ESPECIAL. RECURSOS FEDERAIS REPASSADOS A ENTE MUNICIPAL POR MEIO DE CONVÊNIO. DESENVOLVIMENTO DE ATIVIDADES RECREATIVAS E DE LAZER EM NÚCLEO PARA CRIANÇAS, ADOLESCENTES, JOVENS, ADULTOS, IDOSOS E PESSOAS COM DEFICIÊNCIA. IMPUGNAÇÃO TOTAL DE DESPESAS. CONTAS IRREGULARES. DÉBITO E MULTA. De acordo com a jurisprudência já assentada neste Tribunal, é dever do gestor público, em tomada de contas especial, trazer elementos probatórios coerentes e suficientes, que demonstrem, de forma inequívoca, o bom e correto emprego das verbas geridas, de acordo com as normas pertinentes.

TOMADA DE CONTAS ESPECIAL (TCE)

Secretaria de Controle Externo no Estado do Ceará - Secex/CE.

Trago à apreciação deste Colegiado Tomada de Contas Especial instaurada pelo Ministério do Esporte em nome do Sr. Décio Paulo Bonilha Munhoz, ex-Prefeito do Município de Cascavel/CE, no período de 2009/2012, em razão da falta de apresentação da documentação exigida para a prestação de contas do Convênio 61.202/2010 (Siafi 738419) , cujo objeto era o desenvolvimento de atividades recreativas e de lazer, em um núcleo para crianças, adolescentes, jovens, adultos, idosos e portadores de deficiência.
2.	Nos termos pactuados, o montante do ajuste era de R$ 194.044,00, dos quais R$ 177.964,00 ficaram a cargo da União e o restante ( R$ 16.080,00) coube à contrapartida do convenente (peça 1, p. 113) .
3.	No âmbito deste Tribunal, a Secex/CE ponderou que, embora o prazo para prestação de contas final do referido ajuste tenha adentrado a gestão de 2013/2016, a prefeita sucessora, Sra. Francisca Ivonete Mateus Pereira, adotou as medidas legais visando ao resguardo do erário, promovendo a Ação Ordinária de Impropriedade Administrativa contra seu antecessor, e concluiu pela responsabilidade apenas do Sr. Décio Paulo Bonilha Munhoz.
4.	Devidamente citado, o aludido responsável apresentou alegações de defesa, acompanhada de documentação comprobatória. Contudo, o Auditor Federal de Controle Externo da Secex/CE considerou ser necessário realizar diligência ao Banco do Brasil e à Superintendência da Polícia Federal para obtenção de informações acerca da movimentação bancária da conta corrente do Convênio 61.202/2010 e do andamento do Inquérito Policial 0464/2012-4/SR/DPF/CE que trata das mesmas irregularidades abordadas nestes autos.
5.	O corpo dirigente daquela unidade técnica e o Parquet  consideram desnecessárias as diligências sugeridas, tendo em vista que é dever do gestor público, em tomada de contas especial, trazer elementos probatórios coerentes e suficientes, que demonstrem, de forma inequívoca, o bom e correto emprego das verbas geridas, de acordo com as normas pertinentes, não cabendo ao órgão de controle a produção de provas para comprovar a regularidade da aplicação dos recursos públicos repassados por meio de convênio.
6.	Em razão disso, o posicionamento do Secretário da Secex/CE e do Procurador Marinus Eduardo De Vries Marsico é no sentido de se julgar irregulares as contas do Sr. Décio Paulo Bonilha Munhoz, nos termos do art. 16, inciso III, alínea c, da Lei 8.443/1992, imputando-lhe o débito apurado nos autos, atualizado monetariamente e acrescido dos juros de mora desde as datas especificadas até o dia do efetivo pagamento, com aplicação da multa do art. 57 da citada lei.
7.	Manifesto minha anuência a esse entendimento, divergindo das conclusões do Auditor Federal de Controle Externo da Secex/CE, pelos motivos que passo a expor.  
8.	Preliminarmente, cumpre destacar que estando os autos em meu gabinete, em 17/04/2018, foi encaminhada pelo responsável farta documentação, com mais de 800 páginas que constituem as peças 43 a 48 destes autos, que teria sido encaminhada ao Ministério do Esporte, a título de  complementação da prestação de contas do Convênio 61.202/2010 (Siafi 738419) .
9.	Na análise desses novos elementos acostados aos autos, o que se observa é que há vários relatórios acompanhados de registros fotográficos que detalham as atividades supostamente desenvolvidas (artes, artesanato, atletismo, cine vídeo, dança regional, futebol de campo, futsal, ginástica, jogos lúdicos e voleibol) , e que contemplam as listas de frequência com os nomes dos participantes e a discriminação dos agentes sociais responsáveis por cada atividade, bem como especificação do material de consumo e material permanente que teria sido adquirido, dentre outros papéis que demonstrariam a implementação do objeto pactuado, qual seja: "o desenvolvimento de atividades recreativas e de lazer, por 12 meses, em 2 (dois) núcleos, para crianças, adolescentes, jovens, adultos, idosos e portadores de deficiência, Município de Cascavel/CE" (peça 46  p. 117) .
10.	Quanto à preliminar levantada pelo responsável no tocante à delegação da função de administrar as verbas federais em exame, importante ressaltar que os secretários municipais, embora auxiliares do prefeito em pastas específicas de gestão local, não são ordenadores de despesa dos recursos destinados a ações relacionadas ao desenvolvimento e à administração do município, porquanto tal função se insere originalmente nas atribuições do chefe do Poder Executivo municipal. 11.	Dessarte, o prefeito responde, prima facie, pelos recursos públicos aplicados em quaisquer objetos pactuados e/ou programas sob sua gestão, ressalvada a hipótese em que uma atividade for comprovadamente delegada aos seus auxiliares e estes derem causa a prejuízo ao erário. 
12.	Adentrando à análise de mérito, observou-se, no caso concreto que ora se examina, movimentação financeira atípica nos extratos bancários anexados aos autos, visto que todos os pagamentos foram efetuados com débitos na conta corrente, sem utilização de cheques nominativos, mas por outros meios, sem identificação dos favorecidos, consoante demonstrado na tabela abaixo (peças 18, pp. 93-120, e  19, pp. 1-57) :
	Data
	Natureza
	Documento
	Valor (R$) 

	29.6.2011
	Aviso de Débito
	102064
	25.228,62

	6.7.2011
	Aviso de Débito
	102070
	11.685,12

	15.7.2011
	Emissão de DOC
	738419
	1.180,00

	22.7.2011
	Transferência de saldo
	102073
	7.478,92

	2.8.2011
	Aviso de Débito
	102076
	19.450,22

	19.9.2011
	Aviso de Débito
	102094
	10.320,00

	25.10.2011
	Aviso de Débito
	102101
	10.320,00

	9.11.2011
	Aviso de Débito
	102105
	10.320,00

	7.12.2011
	Transferência de saldo
	102113
	10.320,00

	12.12.2011
	Aviso de Débito
	102117
	12.067,76

	12.01.2012
	Transferências de saldo
	102132
	10.320,00

	8.2.2012
	Aviso de Débito
	102139
	10.320,00

	27.3.2012
	Transferência on line
	550700000018037
	10.320,00

13.	Diante desse contexto, é importante ressaltar que para o responsável demonstrar a boa e regular aplicação dos recursos, não basta que o objeto pactuado tenha sido realizado, é necessário comprovar que a sua execução foi efetuada com utilização dos recursos federais repassados para a finalidade a que se destinavam. 
14.	Noutras palavras, a execução física da avença, por si só, não confere regularidade aos gastos efetuados. É preciso atestar que as ações foram custeadas com recursos do ajuste, em escorreita execução financeira, sob pena de não se confirmar o nexo de causalidade entre as despesas realizadas e a verba federal recebida.
15.	Nesse sentido, transcrevo os seguintes enunciados colhidos da ferramenta de pesquisa do TCU "Jurisprudência Selecionada":
Acórdão 1189/2008-TCU-Primeira Câmara, Relator Ministro Valmir Campelo
"A simples realização do objeto não é suficiente para garantir a regularidade das contas, sendo essencial que seja comprovado o nexo de causalidade entre os recursos federais transferidos e o objeto conveniado."
"O gestor deve provar a boa e regular aplicação dos recursos federais e, não o fazendo, há presunção de dano, obrigando o gestor a restituir os valores aos cofres públicos."
Acórdão 1276/2015-TCU-Plenário, Relator Ministro José Múcio Monteiro
"A comprovação da execução do objeto deve ser acompanhada da demonstração de compatibilidade entre os recursos públicos envolvidos e os gastos efetuados. A presunção de legitimidade do ato administrativo que atesta os gastos é afastada diante da ausência do conjunto probatório das despesas exigido por lei."
Acórdão 3223/2017-TCU-Segunda Câmara, de minha relatoria
"A comprovação da boa e regular aplicação de recursos públicos transferidos mediante convênio e outros instrumentos congêneres evidencia-se mediante a execução física e a execução financeira da avença, acompanhada do nexo de causalidade entre uma e outra."
16.	Em síntese, em tema de convênio, deve ser evidenciada a execução física, a financeira e o nexo de causalidade entre uma e outra.
17.	Assim, ainda que fosse comprovada a execução do objeto, não há como afirmar que houve boa e regular aplicação dos recursos repassados por força do Convênio 61.202/2010 (Siafi 738419) , nem que todo o valor transferido foi aplicado na finalidade preceituada, haja vista a falta de correspondência entre débitos e despesas.
18.	Importante consignar que a transferência de recursos da conta específica do convênio para outra conta ou emissão de cheques nominais à própria entidade ou a outrem, que não seja o fornecedor, impede o estabelecimento do necessário nexo entre os recursos repassados e objeto avençado. Sem a demonstração de que tais valores foram utilizados na consecução do objeto, não há comprovação da boa e regular aplicação dos recursos públicos.
19.	São diversos os julgados desta Corte neste sentido, entre eles os Acórdão 8955/2017-TCU-Segunda Câmara (Rel. Min. José Múcio Monteiro) ; 3.287/2017 - Segunda Câmara (minha relatoria) ; Acórdão 4626/2016-TCU-Primeira Câmara (Rel. Min. Subst. Augusto Sherman) ; 3.005/2016 - Plenário (Rel. Min. Subst. Augusto Sherman) 3.384/2011 - Segunda Câmara (Rel. Min. Subst. André Luís de Carvalho) ; 4.443/2014 - Primeira Câmara (Rel. Min. José Múcio Monteiro) e 771/2010 - Plenário (Rel. Min. Subst. Augusto Sherman) . Por oportuno, cito os enunciados dos seguintes precedentes:
Acórdão 8955/2017-TCU-Segunda Câmara, Relator Ministro José Múcio Monteiro
"Os pagamentos efetuados mediante transferência ou débito autorizado, em que não seja possível a identificação do beneficiário, não comprovam a boa e regular aplicação dos recursos transferidos pela União mediante convênio."
Acórdão 3005/2016-TCU-Plenário, Relator Ministro Subst. Augusto Sherman
"A emissão de cheques nominais à própria entidade beneficiária de recursos de convênio e o saque em espécie impedem a comprovação do nexo causal entre os recursos transferidos e as despesas realizadas, além de configurar prática vedada pelos normativos."
"O gestor deve provar a boa e regular aplicação dos recursos federais e, não o fazendo, há presunção de dano, obrigando o gestor a restituir os valores aos cofres públicos."
Acórdão 3384/2011-TCU-Segunda Câmara, Relator Ministro Subst. André Luís de Carvalho
"A movimentação financeira irregular impede a formação de nexo de causalidade entre os recursos federais transferidos mediante convênio e a execução do objeto, comprovada por meio de saques em espécie, transferências para conta corrente estranha ao ajuste, pagamentos de despesas mediante suprimento de fundos sem a devida comprovação fiscal e pagamentos mediante cheques a empresas que não constam ou divergem das empresas informadas na prestação de contas."
20.	Na linha da jurisprudência desta Corte de Contas, os elementos constantes dos autos não são capazes de demonstrar a boa e regular utilização dos recursos públicos repassados ao Município de Cascavel/CE. Repiso que é obrigação dos gestores públicos, decorrente do ordenamento jurídico, comprovar, por meio de documentação idônea, de forma adequada, os gastos efetuados e o nexo de causalidade entre as despesas realizadas e a verba federal recebida, o que não ocorreu neste caso, visto que houve débitos e transferência de recursos sem identificação do credor e não localização de nota fiscal referente a débito realizado.
21.	Em conclusão, as contas do aludido ex-alcaide devem ser julgadas irregulares, com a sua condenação ao ressarcimento ao Tesouro Nacional dos importes discriminados no respectivo ofício citatório (peças 7 a 10) , além da multa objeto do art. 57 da Lei 8.443/1992.
	Nesse contexto, acolho integralmente os pareceres da Secex/CE e do Parquet e manifesto-me por que seja adotada a deliberação que ora submeto a este Colegiado.
	T.C.U., Sala das Sessões, em 05 de fevereiro de 2019.    
MARCOS BEMQUERER COSTA
Relator